【裁判字號】    97,交聲,1767
【裁判日期】    970908
【裁判案由】    聲明異議
【裁判全文】
臺灣高雄地方法院交通事件裁定        97年度交聲字第1767號
原處分機關  高雄市政府交通局
異  議  人  甲○○原名林滿足.
即受處分人
上列異議人即受處分人因違反道路交通管理處罰條例案件，對於
高雄市政府交通局97年7 月9 日所為之處分（原處分：高市交裁
字第裁32-BB0000000號），聲明異議，本院裁定如下：
    主  文
原處分撤銷。
甲○○汽車駕駛人，行車速度，超過規定之最高時速，處罰鍰新
台幣壹仟陸佰元，並記違規點數壹點。
    理  由
一、原處分意旨略以：異議人即受處分人甲○○所有之車牌號碼
    ：S7-5509 號自小客車，於民國91年11月30日下午1 時31分
    許，行經高雄市○○路與四維路口處，有行車速度超過規定
    之最高時速未滿20公里之交通違規行為，經高雄市政府警察
    局以高市警交大相字第BB0000000 號舉發違反道路交通管理
    事件通知單（下稱舉發通知單）逕行舉發，並經原處分機關
    以上揭違規事實明確，依道路交通管理處罰條例第40條第1
    項規定，裁處罰鍰新臺幣（下同）2,400 元。
二、異議意旨略以：異議人固不否認有上開超速之違規行為，惟
    異議人從未接獲任何舉發單位之舉發通知單，係遲至97年7
    月21日，始接獲原處分機關送達之違反道路交通管理事件裁
    決書，然因異議人違規之時點係在91年11月30日，舉發機關
    怠於舉發，且原處分機關於事隔5 年餘始為本件裁決，其裁
    處權已罹於時效而消減，故原處分機關所為之前揭行政處分
    應屬無效，爰依法聲明異議等語。
三、按公法上請求權，係指公法上權利義務主體相互間，基於公
    法，一方得請求他方為特定給付之權利，包括人民對行政機
    關之公法上請求權及行政機關對於人民之公法上請求權。行
    政程序法第131 條第1 項規定「公法上之請求權，除法律有
    特別規定外，因5 年間不行使而消滅」，即係有關公法上請
    求權之時效規定。而「裁處權」係國家對違反行政法義務者
    得課處行政罰之權力，屬形成權，與公法上請求權不同，故
    行政罰法第27條規定：行政罰之裁處權因3 年期間之經過而
    消滅。前項期間自違反行政法上義務之行為終了時起算，但
    行為之結果發生在後者，自該結果發生起算。與行政程序法
    第131 條第1 項之公法上請求權時效係屬二事。亦即行政程
    序法第131 條第1 項之適用對象為公法上請求權，與行政罰
    裁處權之行使無關（台灣高等法院94年法律座談會刑事類提
    案第18號參照）。本件異議人違規行為之裁罰時效自應依行
    政罰法第27條第1 項所規定計算裁罰權之時效。又行政罰法
    業於95年2 月5 日施行，關於時效期間之計算及法律之適用
    ，其第27條第1 項、第2 項固明定：「行政罰之裁處權，因
    3 年期間之經過而消滅。」、「前項期間，自違反行政法上
    義務之行為終了時起算。但行為之結果發生在後者，自該結
    果發生時起算」，惟同法第45條第1 、2 項亦分別規定「本
    法施行前違反行政法上義務之行為應受處罰而未經裁處，於
    本法施行後裁處者，除第15條、第16條、第18條第2 項、第
    20條及第22條規定外，均適用之。前項行政罰之裁處權時效
    ，自本法施行之日起算」。本件交通違規裁罰，並無行政罰
    法第45條第1 項之除外情形，自有裁處時效之適用，然依同
    條第2 項規定，原處分機關之裁處權時效期間，應自95年2
    月5 日起算3 年，從而，原處分機關雖於97年7 月9 日始為
    本件裁決，仍未逾3 年之裁處時效期間，是異議人抗辯原處
    分機關之裁處權已罹於時效而消滅乙情，尚非可採，先予敘
    明。
四、次按違反道路交通管理處罰條例之行為，自行為成立之日起
    ，行為有連續或繼續之狀態者，自行為終了之日起，逾3 個
    月不得舉發，道路交通管理處罰條例第90條第1 項前段定有
    明文。又逕行舉發者，應按已查明之資料填註車牌號碼、車
    輛種類、車主姓名或地址，並於通知單上方空白處加註逕行
    舉發之文字後，由舉發機關送達被通知人；處理違反道路交
    通管理事件，有關文書送達之程序，依行政程序法之規定，
    違反道路交通管理事件統一裁罰基準及處理細則第11條第1
    項第4 款、第5 條亦有明定。準此，交通違規行為之「違規
    舉發」，性質上固屬於公法上有相對人之書面意思通知，惟
    道路交通管理處罰條例第90條第1 項對違反道路交通管理事
    件通知單『逾三個月不得舉發』之規定，其立法目的，除在
    於保障人民權益，避免法律關係遲不確定致生法秩序不安定
    外，同時亦在於防止舉發單位執行上之怠隋，並非「合法送
    達」與否之規定，倘舉發機關於違規行為之日起3 個月內填
    單付郵，僅係因受處分人未依規定變更車籍址等原因而無法
    送達，不論是否合法送達，當無舉發單位執行怠隋之疑慮，
    即應屬已完成前揭道路交通管理處罰條例第90條第1 項前段
    規定所指之舉發。另交通法庭認為舉發通知單之送達雖不合
    法，然異議人之交通違規事實已經調查明確，則除撤銷原處
    分外，並應自為裁罰（台灣高等法院暨所屬法院90年法律座
    談會刑事類提案第24號研討結果參照）。
五、經查：
  (一)異議人所有之車牌號碼S7-5509 自小客車，於91年11月30日
    下午1 時31分許，行經高雄市○○路與四維路口處時，有超
    速14公里之交通違規，經警依採証照片於違規行為成立起3
    個月內之92年1 月9 日填製高警交大相字第BB0000000 號之
    舉發通知單，於96年9 月7 日投郵寄至異議人之車籍地即高
    雄市小港區○○○路29巷7 號，並因遭退回，故於92年4 月
    19日公示送達等事實，為異議人所不爭執，且有上開舉發通
    知單暨附舉發照片2 張、送達證書及單退查詢報表各1 份在
    卷可考，是舉發單位之舉發已符合道路交通管理處罰條例第
    90條之規定，異議人上開所辯舉發單位怠於舉發云云，為無
    理由。惟異議人於91、92年間之戶籍址均在高雄市小港區中
    船二村3 之3 號，從未設籍於上開廠邊一路之住址乙情，有
    遷徒紀錄資料查詢結果2 紙存卷可按，且查無證據足資證明
    該舉發通知單送達至上開廠邊一路住址時，異議人確實居住
    該址，則舉發單位對異議人之車籍址送達舉發通知單，並於
    遭退回後逕予以公示送達，自不生合法送達之效力，該舉發
    通知單既未合法送達異議人，則舉發之意思表示尚未發生效
    力，異議人顯然無從自動繳納罰鍰或到案聽候裁決。嗣原處
    分機關縱將裁決書送達至異議人現在戶籍地高雄市鼓山區○
    ○○○街85號5 樓予異議人收受，惟舉發通知單既未經合法
    送達，使舉發之行政行為發生效力，則原處分機關逕行裁決
    之期間亦屬無從起算，自不得以裁決書已合法送達為由，即
    認原處分機關之裁決為合法。
  (二)又異議人為前揭違規行為後，道路交通管理處罰條例第40條
    已於94年12月28日修正公布，並於95年7 月1 日施行，修正
    前之規定為「汽車駕駛人，行車速度，超過規定之最高時速
    ，或低於規定之最低時速，或裝用測速雷達感應器者，處新
    臺幣1 千2 百元以上2 千4 百元以下罰鍰；其感應器沒入之
    。前項行為，如應歸責於汽車所有人者，並吊扣其汽車牌照
    1 個月」，修正後之規定則為「汽車駕駛人，行車速度，超
    過規定之最高時速，或低於規定之最低時速，除有第43條第
    1 項第2 款情形外，處新臺幣1 千2 百元以上2 千4 百元以
    下罰鍰」，比較新舊法結果，自應以修正後之規定有利於異
    議人。再者，違反上開規定而於期限內繳納或到案聽候裁決
    者，統一裁罰基準為1,600 元，並記違規點數1 點，95年6
    月30日交通部及內政部會銜修正發布、同年7 月1 日施行之
    違反道路交通管理事件統一裁罰基準及處理細則所定「統一
    裁罰基準表」規定甚明。本件異議人自承其確有駕駛自小客
    車超速14公里之違規行為，惟因舉發違規之送達程序有上開
    瑕疵，致異議人喪失於收受前開舉發通知單後15日內自動依
    最低額繳納罰鍰之利益，則原處分機關所為罰鍰2,400 元之
    處分即難認為適法。異議人執前詞認舉發機關怠於舉發，且
    原處分機關之裁處權已罹於時效而消滅云云，雖無理由，然
    原處分既有上開瑕疵可指，自應由本院將原處分撤銷，就異
    議人前揭違規行為裁處罰鍰1,600 元，並記違規點數1 點，
    以資適法。
據上論斷，應依道路交通案件處理辦法第20條，裁定如主文。
中    華    民    國    97    年    9     月    8     日
                    交通法庭    法  官  莊珮君
以上正本證明與原本無異。
如不服本裁定應於送達後5日內向本院提出抗告狀。
中    華    民    國    97    年    9     月    8     日
                                書記官  秦富潔


司法院資訊處製作；財團法人民間司法改革基金會備份。
